臺灣高等法院刑事裁定
110年度毒抗字第1135號
抗  告  人
即  被  告  蘇子宸




上列抗告人因違反毒品危害防制條例案件，不服臺灣桃園地方法
院110年度毒聲字第1254號，中華民國110年7月6日裁定（聲請案
號：臺灣桃園地方法院檢察署109年度毒偵字第5488號、110年度
聲觀字第827號），提起抗告，本院裁定如下： 
    主  文
抗告駁回。
    理  由
一、原裁定意旨略以：抗告人即被告甲○○基於施用第一級毒品海
    洛因、第二級毒品甲基安非他命之犯意，分別於民國109年8
    月19日上午4時許、8時許，在其桃園市楊梅區富民街之上開
    居所內，施用第一級毒品海洛因及第二級毒品甲基安非他命
    各1次等情，業據被告於偵查時坦認，又經採集其尿液送驗
    ，檢出鴉片類及安非他命類陽性反應，有臺灣尖端先進生技
    醫藥股份有限公司濫用藥物檢驗報告可稽，是被告施用第一
    級、第二級毒品之犯行堪予認定。被告曾因施用毒品案件，
    經原審以96年度毒聲字第611號裁定令入勒戒處所觀察、勒
    戒後，認無繼續施用毒品之傾向，而於97年5月29日釋放，
    是被告係於前次觀察、勒戒執行完畢釋放3年後，再犯本案
    施用第一級、第二級毒品犯行，依法應再次令入勒戒處所觀
    察、勒戒。而依毒品危害防制條例第20條第1項規定，裁定
    將被告送勒戒處所觀察、勒戒。
二、抗告意旨略以：被告目前仍在2個緩起訴處分戒癮治療中，
    原本今年6月即可結束療程，但因疫情遲延，被告擔心緩起
    訴遭撤銷，亦持續與個管師、觀護人保持聯絡，且自認表現
    不差，完全配合療程，不明白何以不讓其繼續治療而判觀察
    、勒戒。又被告經濟狀況不佳，家有老小，靠低收補助、其
    努力打工勉強支應，請讓其繼續戒癮治療云云。
三、經查：
  ㈠按施用第一、二級毒品為犯罪行為，毒品危害防制條例第10
    條設有處罰規定。故施用第一、二級毒品者，本應科以刑罰
    。惟基於刑事政策，對合於一定條件之施用者，則依同條例
    第20條之規定，施以觀察、勒戒及強制戒治之保安處分。又
    犯毒品危害防制條例第10條之罪者，檢察官應聲請法院裁定
    ，或少年法院（地方法院少年法庭）應先裁定，令被告或少
    年入勒戒處所觀察、勒戒，其期間不得逾2月、觀察、勒戒
    後，檢察官或少年法院（地方法院少年法庭）依據勒戒處所
    之陳報，認受觀察、勒戒人無繼續施用毒品傾向者，應即釋
    放，並為不起訴之處分或不付審理之裁定；認受觀察、勒戒
    人有繼續施用毒品傾向者，檢察官應聲請法院裁定或由少年
    法院（地方法院少年法庭）裁定令入戒治處所強制戒治，其
    期間為6個月以上，至無繼續強制戒治之必要為止。但最長
    不得逾1年、依前項規定為觀察、勒戒或強制戒治執行完畢
    釋放後，3年後再犯第10條之罪者，適用前2項之規定、觀察
    、勒戒或強制戒治執行完畢釋放後，3年內再犯第10條之罪
    者，檢察官或少年法院（地方法院少年法庭）應依法追訴或
    裁定交付審理，毒品危害防制條例第20條第1項、第2項、第
    3項、第23條第2項定有明文。毒品危害防制條例第20條第3
    項所謂「3年後再犯」，只要本次再犯（不論修正施行前、
    後）距最近一次觀察、勒戒或強制戒治執行完畢釋放後，已
    逾3年者，即該當之，不因其間有無犯第10條之罪經起訴、
    判刑或執行而受影響（最高法院刑事大法庭109年度台上大
    字第3826號裁定參照）。而同條例第23條第2項規定「觀察
    、勒戒或強制戒治執行完畢釋放後，3年内再犯第10條之罪
    者，檢察官或少年法院（地方法院少年法庭）應依法追訴或
    裁定交付審理」，已明定對同條例第10條第1項、第2項所定
    施用毒品罪之起訴，須具備觀察、勒戒、強制戒治等保安處
    分執行完畢釋放後3年内再犯之要件，即係以「觀察、勒戒
    或強制戒治執行完畢釋放後，3年內再犯」為其訴追條件，
    至於起訴、判刑或執行等刑事處罰執行完畢釋放後3年内再
    犯之情形，則不屬之（最高法院109年度台上字第3522號、
    第3758號、第3777號判決意旨、109年度台上大字第3536號
    裁定參照）。又行政院依毒品危害防制條例第24條第3項授
    權訂定之「毒品戒癮治療實施辦法及完成治療認定標準」第
    2條，規定戒癮治療之實施對象，為施用第一級及第二級毒
    品者；被告有下列情事之一時，不適合為附命完成戒癮治療
    之緩起訴處分。但無礙其完成戒癮治療之期程者，不在此限
    ：一、緩起訴處分前，因故意犯他罪，經檢察官提起公訴或
    判決有罪確定。二、緩起訴處分前，另案撤銷假釋，等待入
    監服刑。三、緩起訴處分前，另案羈押或執行有期徒刑。是
    毒品危害防制條例所規定之觀察、勒戒處分，其立法意旨在
    幫助施用毒品者戒除毒癮，該處分之性質非為懲戒行為人，
    而係為消滅行為人再次施用毒品之危險性，目的在戒除行為
    人施用毒品之身癮及心癮措施；觀察、勒戒係導入一療程觀
    念，針對行為人將來之危險所為預防、矯治措施之保安處分
    ，以達教化與治療之目的，可謂刑罰之補充制度，從而毒品
    危害防制條例本身所規定之觀察、勒戒及強制戒治等保安處
    分，雖兼具自由刑之性質，卻有刑罰不可替代之教化治療作
    用，且觀察、勒戒既屬用以矯治、預防行為人反社會性格，
    而具社會保安功能之保安處分，當無因行為人之個人或家庭
    因素而免予執行之理，是毒品危害防制條例規定之觀察、勒
    戒處分係屬強行規定，倘有施用毒品之行為，除檢察官審酌
    個案情形，依同條例第24條第1項為附命完成戒癮治療之緩
    起訴處分，可排除適用外，凡經檢察官聲請，法院原則上應
    予尊重，僅得依法裁定令入勒戒處所觀察、勒戒，以查其是
    否仍有施用毒品傾向，並據以斷定幫助行為人徹底戒毒之方
    法，法院尚無自由斟酌以其他方式替代之權，且戒癮治療係
    基於防制毒品危害之刑事政策，及毒品危害防制條例第24條
    鑑於對若干施用毒品者，若僅施以徒刑不足以斷絕毒癮之規
    範本旨，使檢察機關與衛生主管機關合作，由檢察官審酌個
    案情形，援引毒品危害防制條例第24條，改以緩起訴處分方
    式轉介毒品施用者前往醫療院所治療，惟是否給予被告為附
    命完成戒癮之緩起訴處分，屬檢察官依法行使之裁量職權。
  ㈡查抗告人即被告甲○○就其分別於109年8月19日上午4時許、8
    時許，在其桃園市楊梅區富民街之上開居所內，施用第一級
    毒品海洛因及第二級毒品甲基安非他命各1次之事實，已於
    偵查中坦承不諱，且被告於109年8月19日在新竹縣政府警察
    局新湖分局採得之尿液檢體（編號：湖109171號），經送臺
    灣尖端先進生技醫藥股份有限公司遞以酵素免疫分析法（EI
    A）初步檢驗及以氣相層析質譜儀法（GC/MS）確認檢驗結果
    ，呈鴉片類及安非他命類陽性反應，有該公司109年9月4日
    出具之濫用藥物檢驗報告（檢體編號：湖109171號）、新竹
    縣政府警察局毒品犯罪嫌疑人尿液採驗作業管制紀錄可稽，
    是被告施用第一級、第二級毒品犯行，堪以認定。又被告經
    原審以96年度毒聲字第611號裁定令入勒戒處所觀察、勒戒
    ，因認無繼續施用毒品之傾向，而於97年5月29日釋放出所
    ，有本院被告前案紀錄表可查，是被告於觀察、勒戒執行完
    畢釋放後3年後，再於109年8月19日為本案施用第一級、第
    二級毒品犯行，依據上開規定及說明，檢察官得依職權斟酌
    個案具體情節，裁量採行「緩起訴之戒癮治療」或「聲請法
    院裁准觀察、勒戒」。是原審依檢察官之聲請，並參酌前開
    證據，裁定被告應送勒戒處所觀察、勒戒，核其認事用法，
    並無不合。
  ㈢抗告意旨以被告刻正接受戒癮治療中、有照顧親屬及經濟需
    求，請求改判戒癮治療云云。惟毒品危害防制條例第24條第
    1項採行「觀察、勒戒」與「緩起訴之戒癮治療」並行之雙
    軌模式，並無「緩起訴之戒癮治療」應優先於「觀察、勒戒
    」的強制規定，檢察官得依職權斟酌個案具體情節，裁量採
    行「緩起訴之戒癮治療」或「聲請法院裁准觀察、勒戒」。
    檢察官本得依照個案實際情形，依法裁量決定採行何者為宜
    ，是緩起訴之戒癮治療，應屬法律賦予檢察官偵查裁量結果
    之作為，即是否給予被告為附命完成戒癮治療之緩起訴處分
    ，屬刑事訴訟法第253條之1第1項及第253條之2第1項第6款
    特別賦予檢察官之職權，法院原則上亦應尊重檢察官就應採
    行附命完成戒癮治療之緩起訴處分，或向法院聲請裁定觀察
    、勒戒之處遇措施，所為之職權行使，僅就檢察官之判斷有
    違背法令、事實認定有誤或其他裁量重大明顯瑕疵等事項，
    予以有限之低密度審查（本院107年法律座談會第22號審查
    意見及106年法律座談會第37號審查意見參照）。查被告前
    於96年間因施用第一級、第二級毒品案件，經原審以96年度
    毒聲字第611號裁定送觀察、勒戒後，認無繼續施用毒品傾
    向，於97年5月29日釋放出所，此後即未曾再受觀察、勒戒
    或強制戒治執行，有本院被告前案紀錄表可查，是被告本案
    於109年8月19日施用第一級、第二級毒品犯行距離最近1次
    觀察、勒戒執行完畢釋放之97年5月29日既已逾3年，依上開
    規定及說明，檢察官本得依職權斟酌個案具體情節，裁量採
    行「緩起訴之戒癮治療」或「聲請法院裁准觀察、勒戒」。
    惟被告因販賣第二級毒品之另案，經臺灣桃園地方檢察署檢
    察官於110年5月19日以110年度偵字第6133號提起公訴，有
    本院被告前案紀錄表可稽，已具毒品戒癮治療實施辦法及完
    成治療認定標準第2條第2項第1款「檢察官為附命完成戒癮
    治療之緩起訴處分前，被告故意犯他罪，經檢察官提起公訴
    或判決有罪確定者，除無礙其完成戒癮治療之期程者外，不
    適合為附命完成戒癮治療之緩起訴處分」之事由存在，則檢
    察官經審酌被告確有毒品戒癮治療實施辦法及完成治療認定
    標準第2條第2項之事由而不適合為附命完成戒癮治療之緩起
    訴處分之情況後，聲請令被告入勒戒處所施以觀察、勒戒。
    是以，檢察官既係於斟酌被告情形及事證後，為達戒癮治療
    之目的，聲請法院裁定觀察、勒戒，而不為被告緩起訴處分
    及到指定醫療醫院為替代療法之諭知，於法無違。核檢察官
    經斟酌被告個案情形，認以向法院聲請觀察、勒戒始能達戒
    癮目的，而不為被告緩起訴處分及到指定醫療醫院為替代療
    法之諭知，乃屬檢察官適法職權之行使，法院原則上應予尊
    重，尚無自由斟酌以其他方式替代之權。抗告意旨主張改判
    戒癮治療云云，無從憑採。
  ㈣至抗告意旨另主張被告有經濟壓力、家中照護需求等情，縱
    然非虛，亦與被告施用毒品犯行無涉，不得解免其依法應受
    之觀察、勒戒處分。
四、綜上所述，原審以被告甲○○有施用第一級毒品海洛因、第二
    級毒品甲基安非他命各1次之犯行，堪以認定，依毒品危害
    防制條例第20條第3項、第1項及觀察勒戒處分執行條例第3
    條第1項之規定，裁定將被告送勒戒處所觀察、勒戒，經核
    並無違誤，抗告意旨以其願持續接受戒癮治療，需照顧家中
    老小等情，請求撤銷原裁定，均為無理由，應予駁回。
據上論斷，應依刑事訴訟法第412條，裁定如主文。 　　　　 
中　　華　　民　　國　　110 　年　　8 　　月　　10　　日
　　　　　　　　　刑事第八庭    審判長法　官 陳世宗
　　　　　　　　　　　　　　　　　　  法　官 呂寧莉
　　　　　　　　　　　　　　　　　　  法　官 周明鴻
以上正本證明與原本無異。
不得再抗告。
                                      書記官 謝雪紅
中　　華　　民　　國　　110 　年　　8 　　月　　10　　日